【裁判字號】    90,自,102
【裁判日期】    900830
【裁判案由】    詐欺
【裁判全文】
臺灣高雄地方法院刑事判決                            九十年度自字第一二號
    自  訴  人  甲○○○○業銀行股份有限公司
    代  表  人
    兼反訴被告  丙○○
    代  理  人  施秉慧律師
                焦文城律師
                張清富律師
    被  告  即
    反  訴  人  戊○○
    追加之反
    訴被告      庚○○
    追加之反
    訴被告      己○○
右列被告因詐欺案件，經自訴人提起自訴，及被告提起反訴、追加反訴，本院判決如
左：
    主  文
戊○○無罪。
反訴及追加反訴均不受理。
    理  由
壹、自訴部分：
一、自訴意旨如自訴狀所載（附件一）。
二、按犯罪事實應依證據認定之，無證據不得推定其犯罪事實。又不能證明被告犯罪
    者，應諭知無罪之判決，刑事訴訟法第一百五十四條、第三百零一條第一項分別
    定有明文。次按刑法第三百三十九條第一項詐欺罪之成立，以意圖為自己或第三
    人不法所有，以詐術使人將本人或第三人之物交付為要件。所謂以詐術使人交付
    ，必須被詐欺人因其詐術而陷於錯誤，若其所用方法，不致使人陷於錯誤，即不
    構成該罪，最高法院四十六年台上字第二六○號判例可貸款而資參照。
三、訊之被告戊○○堅決否認有何詐欺、使公務員登載不實之犯行，辯稱：伊是透過
    辛○○介紹，才以位於高雄縣鳳山市○○縣○○段六之一、六之八土地及其上門
    牌號碼高雄縣鳳山市○○路一六九之二號房屋向自訴人銀行南高雄分行辦理設定
    新臺幣（下同）一千八百萬元最高限額抵押權借款，伊於對保時，是將證件交給
    該分行黃襄理，有簽文件，但資料很多，沒有看，不知簽了什麼文件，伊懷疑切
    結書等係偽造，已送鑑定，而伊於八十五年間即將上開房屋租予張儀開設喬登美
    教室，上開房屋一直有懸掛喬登美語教室招牌，自訴人應知有租賃情事，沒有故
    意隱瞞房地租約之事，也沒有使公務員登載不實等語。
四、經查：
  （一）被告以其所有坐落高雄縣鳳山市○○縣○○段六之一、六之八地號土地及其
        上門牌號碼高雄縣鳳山市○○路一六九之二號建物為擔保，於八十七年十二
    月二十九日為自訴人設定最高限額一千八百萬元之抵押權，而於八十八年一
        月間向自訴人借得一千五百萬元，然被告自八十八年二月間起即未依約繳交
        貸款利息等事實，為被告及自訴人所共認，並經證人即介紹本件抵押借款之
        人辛○○證述在卷，復有他項權利證明書一件、土地及建築改良物抵押權設
        定契約書一件、個人房屋賃款契約一件、土地登記謄本二件、建物登記謄本
        一件附於本院八十八年度執字第二六五九一號拍賣抵押物執行卷宗內可稽，
        業據本院調取該卷宗核閱屬實，固堪信為真實。
  （二）然自訴人係經營良久之金融機構，其放款應有嚴密之授信程序以為控管，而
        本件貸款確係經自訴人之徵信手續後才決定放款，亦有自訴人所提出之該銀
        行個人戶新、增貸授信案件簽報書影本一件附卷可稽，依該簽報書信用調查
        欄內業務主管簽擬意見記載：「本案擔保品於鳳山市○○地段，中正路與鳳
        岡路三角窗，地點甚佳，原建物所有權登記為二層樓房，目前內外已全新改
        用高級建材增建至地上四層（第三、四層未辦保存登記）使用建坪約二百餘
        坪，由借戶自行經營外語補習班，目前補習班每月淨利二十餘萬元，足以償
        還本案貸款」等語可知，自訴人前往現場勘查、估價時，該喬登美語補習班
        已經設立，而前開簽擬意見雖載該喬登美語係被告自行經營，惟依該簽報書
        個人基本資料欄內所載喬登美語之負責人係連帶保證人即被告之子丁○○，
        並非被告本人，再參本院向財政部台灣省南區國稅局高雄縣分局調取被告於
        八十六年、八十八年之綜合所得稅申報資料，並無喬登美語之收入一節，亦
        有該局九十年五月四日南區國稅高縣徵字第九○○一七五九三號函附卷可稽
        ，足徵該喬登美語補習班非被告開設，應堪認定。又契約並不以書面為必要
        ，自訴人雖否認被告所提出之房屋租賃契約書為真正，惟被告有將上開房地
        出租予喬登美語補習班一節，已據證人乙○○到庭陳述在卷，而該證人固亦
        坦認伊與上開房屋租賃契約承租人即喬登美語原先之負責人張儀均為被告之
        媳，然親屬間並非全無成立租賃關係之可能，又親屬間之租賃自非如一般租
        約嚴格，縱雙方未依租賃契約所約定之方式收取租金及押金，或因收取租金
        甚為隨興以致證人乙○○與被告就如何收取租金、押金方面所述不符，亦不
        得憑此即認並無租約關係存在，又上開國稅局高雄縣分局函所附之所得資料
        ，雖亦可知被告並未有收取該租賃關係租金之收入，然此係被告有無實際申
        報所得之問題，亦非可據以推論無該租金收入。故無論上開房屋租賃契約是
        否真正，被告辯稱伊與喬登美語補習班間有租賃關係存在，尚非全無可採。
        自訴人既經徵信程序，對於上情顯應明知，其竟仍予核准本件貸款，實難認
        有陷於錯誤之情形。至被告於案外債權人保證責任高雄縣鳳山個用合作社聲
        請假扣押案件，執行程序中向書記官陳明上開房地存有租賃關係，而由書記
        官記載於執行筆錄等情，固經本院調閱本院八十八年度執全字第二六○四號
        民事保全程序卷宗核閱屬實，有該卷影本一件在卷可按，然該租賃關係既非
        不實之事實，則被告無將明知為不實之事項，而使公務員登載於職務上所掌
        無書之情形，即堪認定，是其行為與刑法第二百十四條使公務員登載不實罪
        之構成要件尚有未符，難以該罪相繩。至證人丁○○經本院傳訊結果，其對
        租約部分均稱不知，本院尚難參酌其意見，爰不予採認，附此敘明。
  （三）又被告於向自訴人申辦本件抵押貸款時，曾應自訴人之要求而簽具該建物無
        租約及未辦理保存登記之增建建物應辦理保存登記，並供為自訴人設定抵押
        權登記之切結書一節，已據自訴人指訴在卷，並有該等切結書影本各一件在
        卷可按，此等文書之真正雖為被告所否認，而依證人辛○○所述，亦無從認
        定被告有無簽訂該等切結書，然無論如何，該等切結書之簽寫，僅係自訴人
        審核貸款程序之內部規定，縱該等切結書為真正，亦係被告應自訴人之承辦
        人員要求而簽寫，自訴人既須另為徵信措施，是其放款自非盡以該等切結書
        為憑，則該等切結書顯非自訴人放款與否之依據，縱被告確有簽寫，尚難認
        係其施用之詐術。至被告於貸得上開借款後，並未依約定將上開房屋增建建
        物辦理保存登記，並供自訴人設定抵押權登記，復導致該部分另涉民事建地
        所有權分割登記案件等情，雖經自訴人指訴在卷，且經本院調閱臺灣高等法
        院高雄分院八十九年度上字一九二號案卷核閱屬實，然債務人未依債務本旨
        履行給付者，依一般社會經驗而言，原因非一，其因不可歸責之事由無法給
        付，或因合法主張抗辯事由而拒絕給付，甚至債之關係成立後，始行惡意遲
        延給付，皆有可能，非必出於自始無意給付之詐欺犯罪一端，本件自訴人既
        提供上開切結書供被告簽寫，則其對該等建物未辦保存登記之情知之明甚，
        而其經徵信後仍願核貸上開借款，該切結書顯非其核貸之唯一理由，縱被告
        未依約將上開增建建物辦理保存登記，供自訴人設定抵押權，且於該民事案
        件中自認原告之請求，意圖減損上開房地之價值，均屬債務不履行之問題，
        尚難以被告單純不履行此部分債務之狀態，即推定其自始即有不法所有之意
        圖，且係施用詐術。
  （四）又被告自八十八年二月間起未按約定繳交貸款利息，自訴人乃實行上開抵押
        權，聲請本院執行處對上開房地為強制執行，現尚未賣出之情，已據本院核
        閱上開執行案卷明確，惟依該案卷內之資料可知，上開房地於本院強制執行
        進行中，經送請鑑定機構鑑定該房地之價值為二千四百四十七萬五千一百五
        十五元，而本院民事執行處依法酌定之第一次拍賣底價亦高達二千四百五十
        萬元，其價值遠高於被告向自訴人所貸得之一千五百萬元，足見告訴人於放
        款當時對於上開不動產價值之評估自亦無何因錯誤而致顯不相當之高估情事
        ，自難認被告於貸款當時有何不法所有之意圖。綜上，本件既難認被告於貸
        款伊始，有何不法所有之意圖及施用詐術情事，且自訴人亦無何陷於錯誤可
        言，而上開房地存有前開租貸關係亦已如前述，則被告於執行程序中，向書
        記官陳明該事，由書記官載明於筆錄，並附註於拍賣公告，自無明知為不實
        之事項，使公務員登載不實之情，此外，復查無其他積極證據足資證明被告
        有上開自訴人所指之詐欺、偽造文書犯行，其犯罪尚屬不能證明，揆諸前開
        說明，自應為被告無罪之諭知。
貳、反訴及追加反訴部分：
一、反訴及追加反訴如反訴狀及追加反訴狀所載（附件二、三）。
二、按於第一審辯論終結前，得就與本案相牽連之犯罪或本罪之誣告罪，追加起訴；
    而自訴程序，除本章有特別規定外，準用第二百四十六條、第二百四十九條及前
    章第二節、第三節關於公訴之規定；又反訴，準用自訴之規定，刑事訴訟法第二
    百六十五條第一項、同法第三百四十三條、同法第三百三十九條分別定有明文。
    故被告於本院辯論終結前，追加丙○○、庚○○、己○○為反訴被告，揆諸前揭
    法律規定，與法核無不合，本院應併予審理，合先敘明。
三、次按提起自訴之被害人犯罪，而被告為其被害人者，被告得以第一審辯論終結前
    ，提起反訴，刑事訴訟法第三百三十八條固定有明文，惟按刑事自訴案內之被告
    ，得於辯論終結前提起反訴者，以訴訟主體同一為要件，質言之，即當事人之易
    位，反訴之被當必須為自訴之原告，如自訴案內之被告，對於案外之第三人提起
    反訴，則訴訟主體各別，自屬另一訴訟關係，與反訴性質不符，法院應依刑事訴
    訟法第三百三十九條準用同法第三百三十四條為不受理之判決；又自訴之被告雖
    得於第一審辯論終結前，就其被害事件提起反訴，然其反訴被告必以提起自訴之
    人為限（最高法院二十一年非字第一一六號判例、二十六年渝上字第一五三六號
    判例參照），再按被告就法人所提起之自訴，不得對法人之法定代理人提起反訴
    ，除法有處罰法人之特別規定者外，亦不得對於該法人提起反訴（司法院三十年
    一月十七日院字第二一一五號解釋同此見解）。查本案之自訴人係甲○○○○業
    銀行股份有限公司，依前開司法院解釋之說明，顯不得為反訴被告，且丙○○僅
    為該公司之代表人，非提起自訴之人，然反訴人係就反訴被告丙○○提起反訴一
    節，又據反訴人陳述在卷（見本院九十年四月二十五日訊問筆錄），是反訴人係
  對非自訴人本人提起反訴甚明。另庚○○、己○○更非自訴人本人，是反訴人就
    反訴被告丙○○及追加反訴被告庚○○、己○○三人所提起之反訴，揆諸前揭說
    明，與法尚有未合，自屬不得提起反訴而提起者，依刑事訴訟法第三百三十九條
    準用同法第三百三十四條規定，就反訴人所提起之反訴及追加反訴，應諭知不受
    理之判決。
四、又反訴被告丙○○、庚○○、己○○雖未到庭，惟本件反訴及追加反訴既屬不得
    提起而提起，本院認為應諭知不受理之判決，已如前述，是此反訴及追加反訴部
    分，依刑事訴訟法第三百三十九條準用同法第三百四十三條，而依同法第三百零
    七條之規定，爰不經言詞辯論，逕為不受理判決。
據上論斷，應依刑事訴訟法第三百三十九條、第三百四十三條、第三百零一條第一項
前段、第三百三十四條、第三百零七條，判決如主文。
中      華      民      國      九十    年    八        月    三十      日
                                  臺灣高雄地方法院刑事庭
                                      法  官    李麗珠
右正本證明與原本無異。
如不服本判決，應於判決送達後十日內，向本院提出上訴狀。
        書記官    陳掌珠
中      華      民      國      九十    年    八        月    三十一    日


司法院資訊處製作；財團法人民間司法改革基金會備份。
